臺灣高雄地方法院刑事判決　　　　　　　100年度易字第916號
公　訴　人　臺灣高雄地方法院檢察署檢察官
被　　　告　蘇隆瑞
指定辯護人　林志輝律師
上列被告因竊盜案件，經檢察官提起公訴（99年度偵字第33024號
），本院判決如下：
    主  文
蘇隆瑞犯竊盜罪，處拘役參拾伍日，如易科罰金，以新臺幣壹仟
元折算壹日。
    事  實
一、蘇隆瑞於民國99年10月13日8 、9 時許，在址設高雄市新興
    區○○○路146 號之統一超商前，因見莊敏之腳踏車（價值
    不詳）停放於該處，竟意圖為自己不法之所有，基於竊盜之
    犯意，以不詳方式開啟附加於該腳踏車後輪上之大鎖後，即
    騎乘該腳踏車離開現場。嗣蘇隆瑞於99年10月15日17時34分
    許，復騎乘上開竊得之腳踏車前往上址統一超商前，為莊敏
    之鄰居顏寶玉發現而告知莊敏，經莊敏前往查看，確認該腳
    踏車為其失竊之物後，旋報警處理，而查悉上情。
二、案經莊敏訴由高雄市政府警察局新興分局移送臺灣高雄地方
    法院檢察署檢察官偵查起訴。
    理  由
壹、證據能力部分：
一、按被告以外之人於審判外之言詞或書面陳述，除法律有規定
    者外，不得作為證據，刑事訴訟法第159 條第1 項定有明文
    。又被告以外之人於檢察事務官、司法警察官或司法警察調
    查中所為之陳述，與審判中不符時，其先前之陳述具有較可
    信之特別情況，且為證明犯罪事實存否所必要者，得為證據
    。本案證人莊敏、顏寶玉於警詢所為之陳述，核屬被告以外
    之人於審判外所為之陳述，被告之辯護人復已就莊敏、顏寶
    玉在警詢中所為之證詞爭執無證據能力，觀諸莊敏於警詢係
    證述其所有之腳踏車於上揭時、地遭人竊取之事實，而顏寶
    玉則係證述其目睹被告竊取上開腳踏車之經過等情（見警卷
    第4 至7 頁），核與其等在本院審理時就此部分證述之情節
    相符（見本院易字卷第19至27頁），而其等前開於審判外所
    為之陳述，被告及辯護人既不同意引為證據方法，則揆諸上
    開規定，應認證人莊敏、顏寶玉在警詢時所言，均無證據能
    力。
二、次按被告以外之人於審判外之陳述，雖不符合同法第159 條
    之1 至第159 條之4 之規定，但經當事人於審判程序同意作
    為證據，法院審酌該言詞陳述或書面陳述作成時之情況，認
    為適當者，亦得為證據。當事人、代理人或辯護人於法院調
    查證據時，知有第159 條第1 項不得為證據之情形，而未於
    言詞辯論終結前聲明異議者，視為有前項之同意，刑事訴訟
    法第159 條之5 定有明文。除上開證人於警詢之陳述外，本
    判決下列所引用之各該被告以外之人於審判外之陳述，雖屬
    傳聞證據，惟既經當事人於法院準備程序及審判期日中表示
    無意見，而不予爭執，且迄至言詞辯論終結前亦未再聲明異
    議，本院審酌此等證據資料製作時之情況，尚無違法不當及
    證明力明顯過低之瑕疵，亦認為以之作為證據應屬適當，故
    揆諸前開規定，應認前揭證據資料均例外有證據能力。
三、又鑑定人由審判長、受命法官或檢察官選任之；法院或檢察
    官亦得囑託醫院、學校或其他相當之機關、團體為鑑定，刑
    事訴訟法第198 條、第208 條第1 項分別定有明文。本件高
    雄市立凱旋醫院精神鑑定書，係該院於受理本院囑託對被告
    於犯罪行為當時有無因精神障礙或其他心智欠缺而影響其辨
    識行為為違法之能力之鑑定報告，依刑事訴訟法第159 條第
    1 項、第206 條第1 項規定，自得為證據。
四、又卷附之監視錄影畫面翻拍照片及現場蒐證照片，均係透過
    機械力拍攝，未經人為操作，亦未伴有人之主觀意見在內，
    更無證據顯示係遭人刻意剪接或作假，自有證據能力。
五、至被告辯稱其於警局製作筆錄時，員警未為權利告知，且完
    全是警方自編、自導、自演，於詢問過程中有威脅、強暴、
    脅迫之情云云。惟觀諸被告於警詢陳述時，員警對其為人別
    訊問後，即告知被告得行使之權利，經被告表示因週末之關
    係，故無法請律師到場，但警方有通知其父親到場，並同意
    夜間接受訊問後，員警始開始進行詢問，由員警將問答內容
    記載於筆錄，於製作完畢後復經被告閱覽筆錄，並於各欄位
    簽名並按捺指印等事實，有被告之警詢筆錄在卷可查（見警
    卷第1 至3 頁），足證員警詢問時，並未違反刑事訴訟法第
    94條、第95條規定；再者，被告於警局接受詢問時，其父親
    亦到場陪同，衡情，員警應無可能對被告為威脅、強暴、脅
    迫之行為，是被告僅空言表示於警詢時有上開情形，實不足
    採信。
貳、實體方面：
一、訊據被告蘇隆瑞就其於上揭時間，在上址統一超商前，開啟
    附加於該腳踏車後輪上之大鎖後，即騎乘該腳踏車離開現場
    ，事後又騎乘該腳踏車前往上址統一超商附近時，為員警以
    其涉有竊盜罪嫌而查獲等情供承不諱，惟矢口否認有何竊盜
    之犯行，辯稱：上開腳踏車並非伊偷來的，而是伊多年前在
    高雄市鹽埕區之跳蚤市場以新臺幣200 元購買的云云。
二、經查：
(一)被告於上揭時、地開啟附加於該腳踏車後輪上之大鎖後，騎
    乘該腳踏車離開現場，其事後又騎乘該腳踏車返回現場時，
    經據報到場之員警查獲等情，此為被告所是認，並有高雄市
    政府警察局新興分局中山路派出所搜索扣押筆錄、扣押物品
    目錄表各1 份、贓物認領保管單1 紙、監視器錄影畫面翻拍
    照片及現場照片共6 張在卷可佐（見警卷第8 至10、12至14
    頁），此部分事實足堪認定。
(二)關於被告於上揭時、地騎乘之腳踏車確實為莊敏所有乙節，
    業據證人顏寶玉於本院審理時證述：我在高雄市新興區○○
    ○路150 號即上址統一超商旁賣早點，99年10月13日早上8
    、9 點時，我人就在店內，我有看到被告把1 台腳踏車騎走
    ，但我並未看見他是如何把腳踏車的大鎖打開，也沒注意他
    有無攜帶工具，我只看到他很自然的把腳踏車牽走，因為被
    告經常在附近徘徊、出入，且常在統一超商附近講電話，所
    以我對被告有印象，故知道就是被告這個人把腳踏車騎走，
    但我當時以為那是他的腳踏車，約1 個鐘頭後，莊敏從樓上
    下來，說她的腳踏車不見了，我就問她腳踏車是放在何處、
    是何顏色，她就指給我看，並敘述腳踏車的顏色，我就發現
    莊敏失竊的腳踏車就是剛剛被告騎走的那台腳踏車，我當下
    就留下莊敏的電話，過兩天我又看到被告騎那台腳踏車到統
    一超商的騎樓，把腳踏車放在那裡，我就打電話給莊敏，經
    她前來確認那台腳踏車是她所有後，我們就請警察到現場等
    語（見本院易字卷第24至27頁），而證人莊敏亦到庭證稱：
    我在99年10月12日晚上把我的腳踏車放在我住處（即高雄市
    新興區○○○路146 號12樓）騎樓下，當時有上鎖，於99年
    10月13日早上9 時，我下樓要騎腳踏車時，發現我的腳踏車
    遭竊，我有問鄰居顏寶玉有無看到我的腳踏車，並告知她失
    竊一事，後來顏寶玉在15日那天打電話告訴我，她看到有人
    騎我的腳踏車到上開失竊地點，我就到現場查看，就看到我
    的腳踏車，而被告當時正在腳踏車附近講電話，我們就報警
    ，因為那台腳踏車我騎很久了，也很舊了，我有把腳踏車的
    零件、配備更換過，例如把煞車換到右邊來，而腳踏車骨架
    是紫色的，後座輪胎擋泥板的部分換成不銹鋼材質，並在前
    面加裝菜籃，因此我能確認當時員警查獲的腳踏車是我所有
    ，該腳踏車是人家送我的，我不知道對方購買時的價錢是多
    少，我找回腳踏車之後，該腳踏車並未被破壞，大鎖也還在
    ，我不知道被告是如何打開鎖的等語明確（見本院易字卷第
    19至24頁）。依證人顏寶玉、莊敏上開證詞可知，其等均已
    明確指證被告於上揭時、地騎乘之腳踏車確為莊敏所有，且
    依卷附照片觀之，該腳踏車係一般市面上所常見之款式，外
    觀陳舊，且前、後輪胎檔泥板之顏色不同，可見其中一個檔
    泥板曾經更換過，就客觀上而言，該腳踏車當非價值高昂之
    物品，而顏寶玉、莊敏於作證前，既經本院告以據實陳述之
    義務及偽證罪之處罰，衡情，顏寶玉、莊敏應無僅為取得該
    腳踏車，而萌生刻意捏造或攀誣被告有偷竊犯行之動機及必
    要性。基於上開理由，本院認證人顏寶玉、莊敏於本院所為
    之證詞，憑信性甚高，堪予採認，是被告於上揭時、地所騎
    乘之腳踏車確為證人莊敏所有無誤。
(三)被告雖以上開腳踏車為其多年前在高雄市鹽埕區之跳蚤市場
    所購買等詞置辯。惟被告僅空言辯稱上開腳踏車為其所有，
    然其始終未能提出購買上開腳踏車之單據或其他有利事證供
    本院查證，則其所辯已難信為真實，自無從以之為被告有利
    認定之依據。
(四)至被告於本院審理時聲請就上開腳踏車之價值是否為200 元
    ，以及請求傳喚證人高雄市政府警察局新興分局前副分局長
    李應奎、忠訓國際股份有限公司董事長蔡宗訓及其夫人林瑛
    瑛，並請求調閱警察之通聯紀錄，以證明其為清白的云云。
    惟經本院審酌後，認被告上開聲請調查之證據，或因與待證
    事實無重要關係，或因待證事實已臻明瞭無再調查之必要等
    理由，故無調查之必要，爰依刑事訴訟法第163 條之2 規定
    ，就被告上開聲請予以駁回，附此敘明。
(五)綜上所述，參互印證，被告上開所辯，顯係推諉卸責之詞，
    洵無足採。本案事證明確，被告上開犯行，應堪認定，自應
    依法論罪科刑。
三、核被告蘇隆瑞所為，係犯刑法第320 條第1 項之竊盜罪。按
    行為時因精神障礙或其他心智缺陷，致不能辨識其行為違法
    或欠缺依其辨識而行為之能力者，不罰；行為時因前項之原
    因，致其辨識行為違法或依其辨識而行為之能力，顯著減低
    者，得減輕其刑，刑法第19條固有明文。本件被告係中度精
    神障礙患者之事實，有被告提出之中華民國身心障礙手冊影
    本1 紙可查（見本院審易字卷第16頁），然被告即便係中度
    精神障礙患者，與刑法第19條所定上開情形並非等同，故被
    告於本件行為時，是否確因受中度精神障礙影響，以致被告
    不具有辨識其行為違法或欠缺依其辨識而行為之能力，或者
    該能力因而有顯著減低之情形，仍須藉由本案相關事證、本
    院對被告行為舉止之觀察，並輔以專家對被告所為之精神鑑
    定結果以資斷定。經查，被告於本院訊問時，雖有言詞誇張
    、經常偏離主題之情形，然被告就關於本案核心問題之訊問
    內容尚能明確應答，且陳述流暢，未有遲疑或停頓之情況，
    且能編纂理由，企圖脫免刑責，又經本院囑託高雄市立凱旋
    醫院對被告於犯罪行為當時有無因精神障礙或其他心智欠缺
    而影響其辨識行為為違法之能力進行鑑定，鑑定結果略為：
    根據本次鑑定過程所得之資料，案主除矢口否認竊盜行為外
    ，事後仍可清楚描述案發前後自己的行蹤，因此推論案主於
    案發當時之意識狀態應無異常；又鑑定小組詢問案主過去所
    涉其他竊盜案並澄清其罪責觀念時，案主表示未經他人同意
    逕自拿取他人物品已構成偷竊行為且屬違法行為，因此推論
    案主之罪責觀念無缺損；由案主描述自身經歷推估案主應具
    備辨識腳踏車是否為其本身所有之能力；其目前精神症狀呈
    現思考鬆散、誇大妄想、被害妄想及心情憂鬱、焦慮等症狀
    ，且案主表示案發當時服藥狀況穩定，生活作息正常，並無
    急性發作跡象；由本次鑑定所得之資料，並無相關證據顯示
    案主之精神症狀與本件偷竊行為間有關聯性，故案主於涉案
    時之「辨識其行為違法」之能力應無缺損，另本案並無相關
    證據顯示案主於涉案當時之「因其辨識而行為之能力」已達
    顯著減低之程度等情，此有高雄市立凱旋醫院於100 年6 月
    9 日出具之精神鑑定書1 份附卷可稽（見本院審易字卷第39
    至42頁）。綜合上開各情，被告於上開行為時，其並未因屬
    中度精神障礙患者之故，以致其不能辨識其行為違法或欠缺
    依其辨識而行為之能力，亦無辨識行為違法或依其辨識而行
    為之能力顯著減低之情形，堪認被告為上開竊盜行為時，並
    無刑法第19條所定不罰或減輕其罪責之理由，併此指明。爰
    審酌被告為貪圖小利，竟起意竊取被害人莊敏之上開腳踏車
    ，所為實不足取，復審酌被告犯罪之手段、大學肄業之教育
    程度、本身為中度精神障礙患者，生活狀況非佳，另考量被
    告所竊取之腳踏車業經被害人領回，有贓物認領保管單1 附
    卷可查，被害人所受損害已獲減輕，且被害人莊敏於本院審
    理時亦表示願意原諒被告（見本院易字卷第21頁）等一切具
    體情狀，量處如主文所示之刑，並諭知易科罰金之折算標準
    ，以資懲儆。
據上論斷，應依刑事訴訟法第299 條第1 項前段，刑法第320 條
第1 項、第41條第1 項前段，刑法施行法第1 條之1 第1 項、第
2 項前段，判決如主文。
本案經檢察官張雅婷到庭執行職務。
中    華    民    國   100    年    7     月    29    日
                    刑事第十八庭  法  官  陳芸珮
以上正本證明與原本無異。
如不服本判決應於收受送達後10日內向本院提出上訴書狀，並應
敘述具體理由；如未敘述上訴理由者，應於上訴期間屆滿後20日
內向本院補提理由書（均須按他造當事人之人數附繕本）「切勿
逕送上級法院」。
中    華    民    國   100    年    7     月    29    日
                                  書記官  楊茵如
附錄本案論罪科刑法條：
中華民國刑法第320條第1項：
意圖為自己或第三人不法之所有，而竊取他人之動產者，為竊盜
罪，處5 年以下有期徒刑、拘役或5 百元以下罰金。